【裁判字號】    89,勞訴,5
【裁判日期】    890929
【裁判案由】    給付資遣費
【裁判全文】
臺灣嘉義地方法院民事判決  八十九年度勞訴字第五號
    原      告  甲○○
    被      告  穎杰鑄造工業股份有限公司
                              .
    法定代理人  乙○○      住.
右當事人間請求給付資遣費事件，本院判決如左：
    主    文
原告之訴及假執行之聲請駁回。
訴訟費用由原告負擔。
    事    實
甲、原告方面：
一、聲明：被告應給付原告新台幣（以下同）五十五萬三千五百七十五元及自民國八
    十九年三月二十六日起至清償日止，按週年利率百分之五計算之利息，並願供擔
    保聲請假執行。
二、陳述：
（一）原告自七十五年十二月三十一日起受僱於被告公司擔任清砂人員，未料於八十
      九年三月二十五日被告竟未為任何預告，單方向原告表示終止勞動契約，且拒
      絕發給資遣費，經原告向嘉義縣政府主會科請求協調三次，被告對原告請求恢
      復工作或給付資遣費，均未予置理。
（二）次查，被告於遭終止契約前勞保投保薪資為三萬六千三百元，在被告公司任職
      共十四年二月二十五日，雇主終止勞動契約應按勞工在同一雇主之事業單位繼
      續工作每滿一年發給相當於一個月平均工資之資遣費，未滿一年者以比例計給
      之，未滿一個月者以一個月計（勞基法第十七條）。是原告在被告公司繼續工
      作十四年三個月，得請求相當於十四．二五個月平均工資之資遣費五十一萬七
      千二百七十五元。又勞工繼續工作三年以上者，雇主欲終止契約應於三十日前
      預告之，雇主未依規定期間預告而終止契約書，應給付預告期間之工資（勞基
      法第十六條第三項規定）。被告未為任何預告逕自終止契約，應另給付相當於
      三十日之工資三萬六千三百元，是原告向被告請求給付五十五萬三千五百七十
      五元。
（三）原告在被告公司工作上使用之機器自開始至今均未更換，已達十九年之久（原
      告於七十年九月二日任職，七十三年八月十五日離職，再自七十五年十二月三
      十一日任職至八十九年三月二十七日），該機器本身已有磨損，時常發生毛病
      ，不能歸責於原告之操作，延至八十九年三月二十三日出售予古物商，被告乃
      於同年三月二十五日將原告職務解除，而以前之機器依靠人力操作，有危險，
      工資較高，故被告之腳部曾受傷而留有痕跡，現被告公司改以鏟土機而僱用廉
      價之外勞，即將被告予解僱，為此請命嘉義縣機器公會鑑定該機器，是否已老
      舊、時常發生故障。
（四）被告遭解僱後，曾向嘉義縣政府提出勞協商，經嘉義縣府派嘉義縣總工會理事
      長陳澄村前往被告公司瞭解，當時並未發現任何異常，並勸諭被告公司念及十
      多年之僱用，應酌給資遣費，為此請予傳喚調查結果。
（五）被告突於八十九年三月二十五日上班時通知原告解僱，原告一時呆然，因工作
      全身很髒未即時離開，即被乙○○以髒話辱罵，並另有二名年輕人毆打原告，
      副廠長蕭榮燦乃出面安慰原告表示將再向老闆求情看能否繼續上班，但仍未獲
      同意，不得已始於翌日離開，以上有蕭榮燦可證明，是原告並預告通知。
（六）被告主張依勞基法第十二條第五款，原告故意損耗機器，依同法第十八條第一
      款終止勞動契約，並不得請求預告期間工資及資遣費。但本條規定甚為嚴格，
      立即發生終止勞動契約之情形，故認定上應從嚴，且應就原告是否有故意之意
      思條件存在。依被告之主張，原告將砂用鍊條輸送至碎砂機，而鍊條之負荷噸
      數是固定，將砂滿滿的堆在鍊條上再去打開開關，鍊條無法負荷云云，但能放
      進輸送帶之砂數量是一定的，如超量亦會掉落，且鍊條會掉落，且鍊條會斷裂
      ，原告並無理由放五至六噸之數，顯與常情不符。且原告在被告公司工作已達
      十九年之久，如有該行為時，必早已發生事故，為何迄今始終止勞動契約，顯
      因被告公司僱請外勞，工資較為便宜，意圖排除原告。再原告工作流程係自地
      面以天車吊砂至高處之工作台，原告再從工作台之間格將砂倒入輸送帶，工作
      上甚為危險，故原告曾因而腳部受傷留有痕跡，本作係因機器老舊未維修，且
      原告係按件計酬，不可能故意毀損機器。
三、證據：提出投保資料、勞資協調會議紀錄影本各一份為證，並聲請訊問證人吳天
    來、陳澄村、蕭榮燦。
乙、被告方面：
一、聲明：駁回原告之訴。
二、陳述：
（一）被告解僱原告一切合情合理合法，因原告所為已危害到被告公司之生存，並損
      害到公司其他員工，解僱原告之理由如下：
    機器操作不當造成公司鉅額損失：原告為被告公司清砂人員，被告公司八十九
      年三月十日以前是用鍊條輸送砂至碎砂機，鍊條的負荷噸數是固定的，所以在
      清砂前須將鍊條傳動開關打開，讓砂一些掉落在鍊條上，而由鍊條慢慢輸送至
      碎砂機，這是一定的操作程序，原告每次都將砂滿滿堆在鍊條上再去打開開關
      ，鍊條的負荷是一噸，而原告卻將五、六噸，甚至十噸的砂堆在鍊條上，開關
      一開，鍊條當是應聲而斷，就算沒有當場斷裂也會減短鍊條籌壽命，鍊條一斷
      ，造模一組就必須停工一天，有時砂太多而沒有辦法馬上清理乾淨時，甚至必
      須停工二天，造模一組每天可生產鑄件約十噸，一噸賣二萬五千元，一天停工
      ，即損失二十五萬元，二天即五十萬元。每次鍊條一斷，被告即給予口頭警告
      ，並派造模一組陳永興特別給予留意，在原告清砂之前，將鍊條先打開，但原
      告一看到鍊條傳動，便馬上將其關掉，硬是讓鍊條超負荷。
    本人發現停工損失數目實在是太大（有時一個月鍊斷三次），即與廠長商量將
      鍊條輸送砂的機器拆掉，改用鏟土機輸送砂，並告知原告如何操作保養鏟土機
      、何時將砂送至碎石機，從三月十三日開始啟用鏟土機送砂至原告被解僱之三
      月二十七日，廠長、副廠長、經理及本人，規勸至少一百次以上，但原告照常
      我行我素，鏟土機不保養（每天必須清空氣濾清器，否則砂會黏在空氣濾清器
      上，鏟土機會故障），集塵設備的砂也不清，原告離開後，公司派了三個人清
      了包太空袋的集塵砂（約六噸）出來，不知原告多久沒清理，如此機械不故障
      才怪，公司花了巨額的金錢，將鍊條送砂的機器拆掉改用鏟土機送砂，依原告
      所為，不出一個月，公司又將面臨停工損失。
    解僱原告之前，公司曾經給予記大過並張貼於公布欄，原告將公告撕掉，並揚
      言不怕公司將他免職，且行為依然是我行我素，公司曾求助於原告之父，請原
      告之父幫忙規勸，否則即將原告免職，原告之父告訴被告公司葉小姐說他也拿
      原告沒辦法
（二）被告公司是依勞基法第十二條第四項及第五項規定予以免職，依勞基法第十八
      條規定，原告不得請求資遣費。查原告未按公司指示操作機器，屢遭公司班長
      、副廠長、廠長、經理、董事長糾正，而且屢勸不聽，此事實於第二次庭訊中
      ，原告亦承認不諱，自知被解僱是因為他自己的錯，公司於情理法都站得住腳
      ，但原告之父卻唆使原告提起訴訟，在協調過程中都是原告之父在發言。
三、證據：提出公告影本二份，並聲請訊問證人陳永興。
    理    由
一、按原告於判決確定前，得撤回訴之全部或一部。但被告已為本案之言詞辯論者，
    應得其同意，民事訴訟法第二百六十二條第一項定有明文。本件原告於兩造為本
    案之言詞辯論後之八十九年九月十五日具狀撤回起訴，經本院將該撤回起訴狀繕
    本送達被告收受後，被告於八十九年九月十八日具狀表明不同意原告撤回起訴，
    有撤回起訴狀及陳報狀各一份附卷稽，依前開規定，原告撤回起訴不生效力，本
    院仍應依法審理。
二、原告主張：伊自七十五年十二月三十一日起受僱於被告公司擔任清砂人員，未料
    於八十九年三月二十五日被告竟未為任何預告，單方向原告表示終止勞動契約，
    且拒絕發給資遣費，伊並未故意耗損機器，亦無其他異常清形，依勞動基準法第
    十七條之規定，請求伊在被告公司繼續工作十四年三個月，相當於十四．二五個
    月平均工資之資遣費五十一萬七千二百七十五元及依同法第十六條第三項之規定
    ，請求給付相當於三十日預告期間之工資三萬六千三百元，合計五十五萬三千五
    百七十五元等語。被告則以：原告原任職被告公司負責清砂，使用鍊條輸送砂至
    碎砂機，因機器操作不當，導致鍊條斷掉裂，造成公司鉅額損失，屢經警告、勸
    導，甚至記大過，仍我行我素，其後公司發現停工損失數目實在是太大，乃將鍊
    條輸送砂之機器拆掉，改用鏟土機輸送砂，並告知原告如何操作保養鏟土機、何
    時將砂送至碎石機，但原告仍未不依規定操作、保養鏟土機，屢勸不聽，原告所
    為已危害到公司生存，伊依勞基法第十二條第四項及第五項規定予以免職，一切
    合情合理合法，依同法第十八條規定，原告不得請求資遣費等語，資為抗辯。
三、原告主張其自七十五年十二月三十一日起受僱於被告公司擔任清砂人員，八十九
    年三月二十五日遭被告表示終止勞動契約，業據原告提出勞工保險被保險人投保
    資料一份、嘉義縣政府勞資協調會議紀錄三份為證，並有被告公司提出之公告一
    份為證，復為被告所不爭執，足認兩造間之勞動契約已於八十九年三月二十五日
    終止。按雇主依勞動基準法第十六條終止勞動契約者，應依同法第十七條規定發
    給勞工資遣費，勞動基準法第十七條定有明文；又勞動基準法第十六條係規定：
    「雇主依第十一條或第十三條但書規定終止勞動契約者」，足見勞工得向雇主請
    求發給資遣費者，於雇主依勞動基準法第十一條或第十三條但書之規定終止勞動
    契約之情形始得為之。又依勞動基準法第十二條或第十五條規定終止勞動契約，
    勞工不得向雇主請求加發預告期間工資及資遣費，同法第十八條第一款亦定有明
    文。準此，本件兩造主張之爭執在於：被告抗辯其依勞動基準法第十二條第四項
    及第五項規定予以免職，是否屬實：
（一）查證人即原告之父於本院審理時固證稱：伊常常去公司找原告，有時一個月去
      二、三次，有時沒去，伊去時原告工作正常，機器未發生故障，原告在公司是
      論件計酬，原告不會故意讓機器壞掉沒工作做，原告在公司作很久了等語。惟
      原告之父僅係偶爾到被告公司找原告，對於原告在被告公司工作之情形，並未
      時常親見，且原告到庭陳稱：因老闆說伊沒聽他的話，伊原來在公司作打砂即
      清砂，要操作機器即輸送帶，有依公司指示去做，機器有時會壞掉，鍊條斷掉
      ，鐵條掉下去卡到輸送帶，有時沒注意就這樣，公司有向伊說明機器如何操作
      ，機器壞掉時，伊自已去修理，被告法定代理人乙○○、廠長及副廠長、經理
      均有向伊說過，叫伊工作要注意，常常被糾正不好，向伊說過很多次，機器壞
      掉，有時是別人，有時是伊造成的，公司有將伊記過一次，是警告伊並說如再
      犯要將伊辭掉，向伊說過一次等語，已自認機器有時壞掉係自己造成的，是證
      人吳天來之證述尚難為有利於原告之認定。
（二）其次，證人即被告公司員工陳永興到庭證稱：原告在工作時每月大都有一、二
      次機器會壞掉，是原告使用不當所致，因伊在旁邊工作，公司有交代在隨時看
      原告有無照公司之指示去做，不是每天都盯著他，原告打砂未依程序操作，導
      致機器損壞；然後修好的前幾天，原告會依程序作，但隔沒幾天他又依自已的
      方法作，鍊條也會因此而斷掉，如有東西掉下去要把開關關掉，撿起來，他可
      能未注意所以沒這麼做，副廠長及修理技師都有向他說過，剛開始都會聽，但
      後來還是依自已方式操作；在解僱前公司董事長開會時有警告他，後來亦有書
      面記過；後來機器在他未離職前就換掉了，因為鍊條常常斷，每次斷都要休息
      一至三天，換機器以後的事我就不知道了等語。原告所舉證人蕭榮燦亦證稱：
      情形大都與證人陳永興所言無異，有時在趕工作時要原告配合原告都不配合，
      。所以有時就請外勞來清理，有時伊自已去清理；解僱前有告知如不遵守要解
      僱他，但他不聽，也有記過；三月二十五日那天董事長叫原告操作機器他都不
      遵守，他想怎麼作就怎麼作，都不理會董事長的話，當日我有幫原告求情，沒
      有聽到董事長罵原告，也沒有看到有人打原告等語。原告並自認證人陳永興上
      開證述為真實。
（三）又被告公司提出之公告二份，核其內容係「本公司同仁甲○○先生因不配合公
      司政策，造成公司作業的不便及損失，屢次勸告仍不改其作為，經決議記甲○
      ○一次大過」等語，此亦為原告所不爭執，足見被告辯稱：原告未按公司指示
      操作機器，屢遭糾正，屢勸不聽等語，應可採信。再證人陳永興證稱：機器如
      按正常操作壞掉的機率較低，那些損壞的零件都有更新，機器鏈條及主體都會
      更新，換機器之前好幾年就有僱用外勞，不是因僱用外勞才解僱原告的，機器
      只有鐵架及壞鐵均已賣掉了，主機的部分沒有等語，參酌其後被告公司將鍊條
      輸送砂的機器拆掉，自八十九年三月十三日開始啟用鏟土機送砂，原告仍未依
      規定程序操作保養機器等情，為原告所不爭，原告辯稱：因被告公司換掉老舊
      機器後，僱請外勞，工資較為便宜，意圖排除原告等語，亦難採信。
四、按勞工違反勞動契約或工作規則，情節重大，或故意損耗機器、工具、原料、產
    品，或其他雇主所有之物品，或故意洩漏雇主技術上、營業上之秘密，致雇主受
    有損害者，雇主得不經預告終止契約，勞動基準法第十二條第一項第四、五款定
    有明文。本件原告不聽從被告公司指示操作及保養機器，屢勸不聽，導致機器（
    鍊條）斷掉，造成被告公司損失，難認非故意違反工作規則、情節重大，且一再
    不遵正常操作程序，致鍊條一再斷掉，難認非故意損耗被告公司機器，依前開規
    定，被告公司終止勞動契約本得不經預告，況被告公司已經預告，原告仍未遵行
    ，被告依上開條款終止兩造間之勞動契約，自屬有據，且依同法第十八條第一款
    之規定，原告不得被告請求加發預告期間工資及資遣費，從而原告依勞動基準法
    第第十七條之規定，請求伊在被告公司繼續工作十四年三個月，當於十四．二五
    個月平均工資之資遣費五十一萬七千二百七十五元及依同法第十六條第三項之規
    定，請求給付預告期間之工資即相當於三十日之工資三萬六千三百元，依法無據
    ，應予駁回。原告之訴既經駁回，其假執行之聲請即失所附麗，應併予駁回。被
    告聲請訊問證人陳澄村，以明原告遭解僱後協商情形及聲請命嘉義縣機器公會鑑
    定該機器是否已老舊、時常發生故障等情，本院認事證已明，無此必要。
五、兩造其餘攻擊或防禦方法，經核與本判決之結論均無影響，爰不以一一論述，附
    此敘明。
六、據上論結，本件原告之訴無理由，依民事訴訟法第七十八條判決如主文。
中      華      民      國    八十九    年      九      月    二十九    日
~B臺灣嘉義地方法院民事第一庭
~B    法  官  黃渙文
右為正本係照原本作成
如對本判決上訴須於判決送達後廿日內向本院提出上訴狀(應附繕本)
中      華      民      國    八十九    年      九      月    二十九    日
~B    書記官  李宏仁


司法院資訊處製作；財團法人民間司法改革基金會備份。
